臺灣臺中地方法院民事判決　　　　　　　92年度訴字第3160號
原　　　告　己○○即林金山之.
訴訟代理人　蘇顯騰律師
被　　　告　甲○○○
　　　　　　乙○○
　　　　　　子○○○
　　　　　　詹方麗蓁
　　　　　　丑○○○
　　　　　　癸○○
　　　　　　辛○○○
　　　　　　林麗美
　　　　　　林麗子
　　　　　　林桂南
　　　　　　以上三人兼庚○○.
　　　　　　壬○○
　　　　　　丁○○
　　　　　　丙○○
　　　　　　以上三人為戊○○.
　　　　　　受訴訟人）
上列當事人間請求確認土地所有權存在等事件，於民國94年8月9
日、9月6日言詞辯論終結，本院判決如下：
    主      文
原告之訴駁回。
訴訟費用由原告負擔。
    事實及理由
一、程序事項之說明：
  （一）被告均未於言詞辯論期日到場，核無民事訴訟法第 386
        條各款所列情形，應依原告之聲請，由其一造辯論而為
        判決。
  （二）本件原由林金山為原告提起訴訟，嗣林金山於民國93年
        2月2日死亡，其繼承人己○○、林有義、林以智、廖林
        雪紅、林以信、林伍全、林文明、林進六、林雪瑛、林
        雪瓊依法聲明承受訴訟在案。嗣該十人於93年4月7日簽
        訂遺產分割契約書，約定有關被繼承人林金山所有遺產
        之權利，由原告己○○單獨繼承，林有義、林以智、廖
        林雪紅、林以信、林伍全、林文明、林進六、林雪瑛、
        林雪瓊等九人（下稱其他九人）均無條件拋棄遺產繼承
        之權利，故本件原屬共有之訴訟標的之法律關係業已全
        部移轉為原告己○○單獨所有。嗣原告己○○及其他九
        人共同聲請由原告己○○代其他九人承當訴訟，業經本
        院檢具其聲請狀繕本通知被告，並限期向本院表示是否
        同意由原告己○○承當訴訟，惟被告等人收受送達後，
        均未於期限內為同意之表示。是本院依原告己○○及其
        他九人之聲請，裁定許可由原告己○○代其他九人承當
        本件訴訟在案。
  （三）本件原列被告庚○○於93年8月5日死亡，業經原告聲請
        由庚○○之繼承人即同為被告之戊○○、林麗美、林麗
        子、林桂南承受訴訟在案。嗣戊○○於94年 3月16日死
        亡，亦經原告聲請由戊○○之繼承人壬○○、丁○○、
        丙○○承受訴訟在案。
  （四）訴狀送達後，原告不得將原訴變更或追加他訴。但請求
        之基礎事實同一者，不在此限。民事訴訟法第255條第1
        項第二款定有明文。本件原告起訴聲明請求確認原告就
        坐落台中縣太平市○○段 590地號土地應有部分3分之1
        之所有權存在。嗣於訴訟進行中，追加聲明請求被告應
        就其被繼承人林四芳之遺產即坐落台中縣太平市○○段
        590地號土地應有部分3分之1，收件日期 35年7月3日，
        收件字號平字第3024號，於36年6月1日所為所有權人林
        四芳，應有部分3分之1之總登記，辦理更正登記及繼承
        登記後，再將所有權移轉登記予原告，其追加之訴與起
        訴請求之基礎事實均係林四芳是否將系爭土地應有部分
        出售予林大木，依上開法律規定，此項追加自屬合法。
二、兩造之主張：
  （一）原告起訴主張：原告己○○之再轉被繼承人林大木於日
        據時期昭和16年 6月12日，向訴外人林四芳購買坐落台
        中縣太平市○○段 590地號（當時地號為台中縣大屯郡
        太平庄車籠埔字車籠埔第 233番地）土地所有權應有部
        分3分之1（下稱系爭土地），雙方於立約時已互相交付
        價金及土地，但尚未辦理所有權移轉登記，惟依當時適
        用之日本民法第 176條規定，土地買賣於雙方意思表示
        一致時，即生物權移轉之效力，並不以登記為生效要件
        ，是林大木業已取得系爭土地之所有權。嗣林四芳於民
        國35年 5月22日死亡，其現有再轉繼承人為被告何碧桂
        、乙○○、子○○○、詹方秀枝、丑○○○、癸○○、
        林方月珠、辛○○○、林麗美、林麗子、林桂南、壬○○、丁○○、丙○○等人。而林大木亦於40年 1月13日
        死亡，其繼承人及再轉繼承人經協議由原告單獨取得有
        關買受上開土地之一切權利義務。是原告已因繼承及分
        割協議而取得系爭土地之所有權，被告等之再轉被繼承
        人林四芳既因出售而喪失系爭土地之所有權，被告等自
        無從因再轉繼承而取得系爭土地之所有權。惟上開土地
        於36年辦理總登記時，竟誤登記為已死亡之林四芳所共
        有，依台灣光復初期誤以死者名義申辦土地總登記之處
        理要點規定，應由被告等人向地政機關「申請更正登記
        」及「申辦繼承登記」後，再將該土地所有權移轉登記
        予原告。爰依買賣契約及繼承之法律關係，訴請確認原
        告就系爭土地之所有權存在，且被告等應向地政機關辦
        理更正登記及繼承登記後，再將該土地所有權移轉登記
        予原告等語。並聲明：(一)確認原告就坐落台中縣太平市
        ○○段第 590地號土地應有部分3分之1之所有權存在。
        (二)被告甲○○○、乙○○、子○○○、詹方麗蓁、丑○○○、癸○○、辛○○○、林麗美、林麗子、林桂南、
        壬○○、丁○○、丙○○應就其被繼承人林四芳之遺產
        即坐落台中縣太平市○○段第590地號土地應有部分3分
        之1，收件日期35年7月3日，收件字號平字第 3024號，
        於36年6月1日所為所有權人林四芳，應有部分3分之1之
        總登記，辦理更正登記及繼承登記後，再將所有權移轉
        登記予原告。
  （二）被告林桂南曾具狀並到庭陳述：原告所提出之買賣契約
        書並非真正，且林四芳之繼承人即其母親林賴桃至54
        年去世前，均住居在系爭土地上，足見並無原告所稱林
        四芳於立約時即踏明界址並交付管業之情形。又原告之
        所有權移轉登記請求權，亦罹於15年之消滅時效，被告
        為時效完成之辯。是原告之請求為無理由等語，資為抗
        辯。並聲明：原告之訴駁回。
  （三）被告甲○○○、乙○○、子○○○、詹方麗蓁、丑○○○、癸○○、辛○○○、林麗美、林麗子、壬○○、丁○○、丙○○均未於言詞辯論期日到場，亦未提出書狀
        作何聲明或陳述。
三、下列事實為到場之兩造所不爭執，並有土地登記謄本、戶籍
    謄本、繼承系統表、證明書、遺產分割讓與契約書、土地台
    帳、台灣省土地關係人繳驗憑證申報書為證，自堪信為真實
    ，本院採為判決之基礎。
  （一）台中縣太平市○○段590地號（日據時期編為台中縣大
        屯郡太平庄車籠埔字車籠埔第233番地）土地於日據時
        期登記共有人林四芳之應有部分為3分之1。
  （二）林四芳於民國35年 5月22日死亡，被告等係林四芳之再
        轉繼承人。
  （三）系爭土地應有部分於36年6月1日總登記仍列為林四芳所
        有。
  （四）原告係林大木之孫子，其他繼承人或再轉繼承人均立書
        放棄系爭土地應有部分因繼承可得之權利，由原告承受
        全部權利。
  （五）依系爭土地日據時期之土地台帳顯示，該土地於昭和10
        年改訂為71則，昭和19年改訂為75則。
  （六）依台灣省土地關係人繳驗憑證申報書之記載，35年7月3
        日總登記係由林大木具名申報。
四、本件訴訟爭執之事項：
  （一）原告提出之共有土地出賣書，是否為真正？
  （二）被告所為時效完成之抗辯，是否有理由？
五、得心證之理由：
  （一）確認法律關係之訴，非原告有即受確認判決之法律上利
        益者，不得提起之。民事訴訟法第247條第1項前段定有
        明文。所謂即受確認判決之法律上利益，係指法律關係
        之存否不明確，原告主觀上認其在法律上之地位有不安
        之狀態存在，且此種不安之狀態，能以確認判決將之除
        去者而言（最高法院52年台上字第1240號判例參照）。
        本件原告主張其再轉被繼承人林大木於日據時期向被告
        之再轉被繼承人林四芳買受系爭土地之應有部分3分之1
        ，然為被告所否認，則兩造就系爭土地應有部分之所有
        權歸屬，顯有爭執，原告在私法上之地位因被告之主張
        而有受侵害之危險，而此項危險得以對於被告之確認判
        決除去，故應認本件原告有即受確認判決之法律上利益
        ，合先敘明。
  （二）私文書應由舉證人證其真正。但他造於其真正無爭執者
        ，不在此限。民事訴訟法第 357條定有明文。是私文書
        經他造否認者，應由舉證人證其真正；但如係遠年舊物
        ，另行舉證實有困難，法院非不得依經驗法則，並斟酌
        全辯論意旨，判斷其真偽（最高法院85年度台上字第18
        37號、83年度台上字第2247號判決意旨參照）。本件原
        告主張其祖父林大木於日據時期昭和16年 6月12日，向
        被告等之再轉被繼承人林四芳購買系爭土地，雙方於立
        約時已互相交付價金及土地之事實，固據提出共有土地
        出賣書為證，然該私文書經被告否認為真正，依民事訴
        訟法第357條之規定，原告自應舉證證明上開共有土地
        出賣書為真正。惟該件私文書記載書立日期為昭和16年
        6 月12日，依其原本之陳舊外觀，折縫處有「辯護士野
        津三次郎法律事務所」等文字（已遭劃除，但仍可辨識
        ），核屬遠年舊物，且在文書上簽名蓋章之人均已亡故
        ，原告實有舉證上之困難，依上開說明，本院自應依經
        驗法則，並斟酌全辯論意旨，判斷其真偽。經查：
      １、系爭共有土地出賣書記載買賣土地之標示為「大屯郡
          太平庄車籠埔字車籠埔第二三三番」「七十五則建物
          敷地壹分貳厘壹毛五糸以上持分各參分之壹」。惟依
          系爭土地日據時期之土地台帳顯示，該土地於昭和10
          年改訂為71則，昭和19年改訂為75則。參諸昭和19年
          之地租調查係自昭和 17年（民國31年）5月起著手，
          至昭和 19年（民國33年）4月完成等情，有內政部81
          年 3月出版「台灣土地登記制度之由來與光復初期土
          地登記回顧」第77、78頁可證。是系爭共有土地出賣
          書於昭和16年 6月12日簽立時，系爭土地仍編訂為71
          則，尚未開始著手為地租改正之調查，何來係75則可
          言，足見該共有土地出賣書顯有虛偽不實。
      ２、日據時期大正12年（民國12年）1月1日日本民法及不
          動產登記法施行於台灣以前，為台灣土地登記規適用
          時期（自明治38年7月1日至大正11年12月31日止），
          依該規則第4條之5規定，對已登記之土地分割、合併
          、滅失、面積增減、地里變更等土地標示異動變更，
          稅務機關經訂正土地台帳後隨即通知登記機關以職權
          辦理變更登記。惟自日本民法及不動產登記法施行，
          因採契據登記制，則任意登記主義後已無職權可得逕
          辦變更登記之依據，稅務機關亦無負異動通知之義務
          ，從此以後，土地登記簿與土地台帳有關土地標示及
          權利所載內容日漸脫節，影響地籍管理至鉅 (見前揭
          「台灣土地登記制度之由來與光復初期土地登記回顧
          」第87、88頁）。足見稅務機關在土地台帳完成異動
          或變更記載之時間，顯較土地登記機關之變更登記為
          早，並無土地登記機關為變更登記後，再依職權通知
          或由權利人申請稅務機關為土地台帳變更之情事。況
          土地等則之調查改正，係為課稅之用，屬稅務機關之
          業務，並非土地登記機關之職掌，亦無可能土地登記
          機關先為等則之變更登記後，再由稅務機關為土地台
          帳有關等則變更之記載。本件系爭土地自昭和17年 5
          月始著手調查，並改正為75則，在此之前當無該土地
          已變更為75則之資訊，以供土地登記機關為相關之登
          記。況系爭土地於日據時期之登記簿並無土地等則之
          記載，有本院向台中縣太平地政事務所調取該土地登
          記簿謄本可證。是原告主張系爭共有土地出賣書何以
          在土地等則變更登記之前，即有「七十五則建物敷地
          」之記載，乃係稅務機關就系爭建物敷地等則調整之
          時間，與地政登記機關就系爭土地等則變更登記之時
          間，有脫節而產生時間落差之情形所致云云，顯無足
          採。
      ３、本院向台中縣太平地政事務所調取系爭土之地日據期
          時全部土地登記簿謄本，顯示該土地係於昭和16年10
          月 6日始申請保存登記，苟該土地之共有人林四芳及
          林八卦已於昭和16年 6月12日將應有部分各3分之1出
          售予林大木，則僅距約 4個月後之第一次所有權保存
          登記，理應申請直接登記為林大木一人單獨所有，豈
          有再登記為林四芳、林大木、林八卦三人保持共有之
          理？
      ４、臺灣光復後辦理土地總登記，係由林大木一人為申報
          人，於35年7月3日填具「臺灣省土地關係人繳驗憑證
          申報書」，載明林四芳、林大木、林八卦應有部分各
          3分之1，由地政機關以平字第3024號收件，並於36年
          6月1日完成總登記等情，有本院函請台中縣太平地政
          事務所檢送系爭土地舊人工登記薄及臺灣省土地關係
          人繳驗憑證申報書可證。是系爭土地共有人林四芳及
          林八卦苟於昭和16年 6月12日將應有部分各3分之1出
          售予林大木，則林大木何不在申報總登記時，繳驗系
          爭共有土地出賣書，直接登記為其一人單獨所有，豈
          有在申請文件中，仍明白載列林四芳、林八卦為應有
          部分各3分之1之共有人之理？
      ５、原告雖持有臺中縣政府於36年10月25日所核發予林四
          芳之共有人書狀保持證，惟依其記載內容，係共有人
          推定林大木執管系爭土地書狀，因而將該土地之地產
          管業書狀發給林大木收執，並分發該保持證予林四芳
          執憑。然林四芳於申報總登記前即已死亡，林大木申
          報總登記後，主管機關將有關土地之書狀或保持證交
          付予自居代表申報者之林大木，應屬可能，尚難以原
          告持有該在林四芳死亡後才製發之共有人書狀保持證
          ，即認系爭共有土地出賣書為真正。
      ６、原告另以其持有林四芳之建物所有權保存登記申請書
          ，主張林四芳係將該建物連同系爭土地一併出賣給林
          大木。惟該建物所有權保存登記係於昭和16年10月 6
          日申請受附，並發給登記濟作為憑證。苟林四芳已將
          該建物於昭和16年 6月12日連同系爭土地出賣予林大
          木，則理應由林大木申請建物所有權保存登記，然卻
          仍由林四芳申請建物所有權之保存登記，足見原告之
          主張顯與常情不符，尚難以原告持有林四芳之建物所
          有權保存登記申請書，即認系爭共有土地出賣書為真
          正。
      ７、原告之兄林伍全曾持上開共有人書狀保持證及建物所
          有權保存登記申請書，主張其係林四芳之養子而保有
          該等文書，對被告等訴請確認繼承權存在，惟經本院
          86年度家訴字第73號、臺灣高等法院臺中分院87年度
          家上字第 107號、最高法院90年度台上字第1790號判
          決駁回林伍全之訴確定在案，業經本院調取上開卷宗
          查明無誤。原告竟於林伍全（二人均同為林金山之子
          ）受上開敗訴之判決後，以相同之證物，主張其因買
          賣而持有，顯違訴訟上之誠信原則。
  （三）綜上所述，本院斟酌系爭共有土地出賣書存有如上所述
        虛偽不實及不合常理之處，且其書立約 4個月後之土地
        保存登記；甚至由林大木本人所為之土地總登記申報，
        均未主張所謂買賣土地應有部分之事實，而仍登記被告
        等人之再轉被繼承人林四芳為共有人等情，難以認定原
        告提出之共有土地出賣書為真正。又原告所舉其他證據
        或論述，均不足以證明林大木確有向林四芳買受系爭土
        地應有部分之事實，則原告自無從依買賣及繼承之法律
        關係，取得該土地應有部分之所有權。從而，原告請求
        確認其就系爭土地之所有權應有部分3分之1存在，且被
        告等應向地政機關辦理更正登記及繼承登記後，再將該
        土地所有權應有部分3分之1移轉登記予原告，均無理由
        ，應予駁回。
六、本件事證已臻明確，兩造有關爭點一之其餘攻擊防禦方法、
    所舉證據，經審酌結果，與本件判決結論均無影響，爰不一
    一論述。另本件經爭點一之判斷，已足以認定原告之請求為
    無理由，則就爭點二部分，自無再予論述之必要。
七、結論：原告之訴為無理由，依民事訴訟法第385條第1項前段
          、第78條，判決如主文。
中　　華　　民　　國　　94　　年　　9 　　月　　15　　日
                    民事第四庭    法　官　張恩賜
以上正本係照原本作成。
如對本判決上訴，須於判決送達後20日內向本院提出上訴狀（須
附繕本）。
中　　華　　民　　國　　94　　年　　9 　　月　　15　　日
                                  書記官
